【裁判字號】    89,上,79
【裁判日期】    890815
【裁判案由】    分割共有物
【裁判全文】
臺灣高等法院臺南分院民事判決  八十九年度上字第七九號  Ｅ
      上  訴  人  戊  ○  ○
      訴訟代理人  楊  清  安  律師
                  蔡  進  欽  律師
                  蘇  正  信  律師
                  蔡  弘  琳  律師
      視同上訴人  乙  ○  ○  .
                  丙  ○  ○  .
                  甲  ○  ○  .
      右三人共同
      訴訟代理人  蔡  敬  文  律師
      被  上訴人  丁  ○  ○  .
      訴訟代理人  嚴  庚  辰  律師
                  李  慧  千  律師
      複  代理人  陶  靜  芳  律師
右當事人間請求分割共有物事件，上訴人對於臺灣臺南地方法院中華民國八十八年十
二月二十九日第一審判決（八十八年度訴字第二○六號）提起上訴，本院判決如左：
      主      文
原判決廢棄。
右開廢棄部分，兩造共有坐落台南縣山上鄉○○段第二一九號、地目建、面積○．○
六八六一○公頃土地，其分割方法如附表一乙案所示：即編號Ａ部分面積○．○三○
四九三公頃分歸上訴人戊○○取得；編號Ｂ部分面積○．○一四七九三公頃及Ｆ部分
面積○．○○八○七七公頃分歸由被上訴人丁○○取得，編號Ｃ部分面積○．○○七
六二三公頃分歸上訴人乙○○取得，編號Ｄ部分面積○．○○三八一二公頃分歸上訴
人丙○○取得，編號Ｅ部分面積○．○三○八一二公頃分歸上訴人甲○○取得。
第一、二審訴訟費用由兩造依原應有部分比例負擔。
      事      實
甲、上訴人方面：
壹、上訴人戊○○部分：
 一、聲明：求為判決：
（一）原判決廢棄。
（二）兩造共有坐落台南縣山上鄉○○段第二一九號、地目建、面積○．○六八六一
      ○公頃土地，准予分割如附圖乙案所示：編號Ａ部分面積○．○三○四九三公
      頃分歸上訴人戊○○取得；編號Ｂ部分面積○．○一四七九三公頃及Ｆ部分面
      積○．○○八○七七公頃分歸由被上訴人丁○○取得，編號Ｃ部分面積○．○
      ○七六二三公頃分歸上訴人乙○○取得，編號Ｄ部分面積○．○○三八一二公
      頃分歸上訴人丙○○取得，編號Ｅ部分面積○．○三○八一二公頃分歸上訴人
      甲○○取得。
 二、陳述：除與原判決記載相同者，予以引用外，補稱：
（一）依台灣省建築管理規則第三條之規定，正面路寬超過七公尺至十五公尺者，住
      宅區建築用地最小深度為十四公尺，商業區建築用地最小深度為十三公尺；正
      面路寬超過十五公尺至廿五公尺者，住宅區建築用地最小深度為十六公尺，商
      業區建築用地最小深度為十五公尺。至應留設騎樓地區，其基地深度減騎樓地
      深度之差不得小於八公尺，亦為該法規第七條第四項所明定。
（二）原判決所採之分割方案，非但使上訴人戊○○分得之土地全部僅面臨八米道路
      ；且就土地之價值而言，相較於本件其餘共有人所分得部分，顯有差異，並非
      公平。另上訴人若欲於面向西側之八米道路建屋，亦必因需預留隔鄰防火巷問
      題，而影響土地之利用；且上訴人甲○○、丙○○及被上訴人所分得之土地，
      北側所面臨為十八公尺寬之道路，惟土地南北長度最長之部分卻均不足九公尺
      ，依前揭建築基地最小寬度及深度標準以觀，顯然不能合法面臨北邊大路建築
      房屋，對彼等而言亦屬不利；因此原判決所採之分割方案自非可採。
（三）另上訴人甲○○於  鈞院所主張之分割方案即附圖甲案，除有前項缺點外，更
      造成Ｂ、Ｃ、Ｄ、Ｅ部分之土地全部因深度不足，致無法合法建築房屋；對各
      取得之共有人更屬不利，且造成土地極端浪費，顯非可行。
（四）至上訴人所提之分割方案即附表一乙案，各共有人分得之土地全部面臨十八米
      道路，土地形狀完整，且無價值上之差異，對各共有人最為有利、公平並符合
      建築法規者。本件上訴人戊○○在本件土地之所有權應有部分最大，惟個人分
      得之土地，僅一小部分面臨十八米大道路，就土地價值而言，已做甚大之讓步
      ；且如此分配，亦符合建築法令規定，自較可採。上訴人乙○○、丙○○二人
      因應有部分太小，無論如何分配均無法有效單獨利用土地，唯有合併使用一途
      ；且結果如此，實亦係因彼等所有權應有部分之持分太小所致，尚與分割方案
      無關。
 三、證據：除援用於原審所提之證據外，補提附圖影本共二件為證。
貳、上訴人乙○○、丙○○、甲○○部分：
 一、聲明：求為判決：
（一）原判決廢棄。
（二）兩造共有坐落台南縣山上鄉○○段第二一九號、地目建、面積○．○六八六一
      ○公頃土地，准予分割如附表一甲案所示：編號Ｆ部分面積○．○三○四九三
      公頃分歸上訴人戊○○取得；編號Ａ部分面積○．○一一九三四公頃及Ｅ部分
      面積○．○一○九三六公頃分歸被上訴人丁○○取得，編號Ｃ部分面積○．○
      ○七六二三公頃分歸上訴人乙○○取得，編號Ｄ部分面積○．○○三八一二公
      頃分歸上訴人甲○○取得，編號Ｂ部分面積○．○三○八一二公頃分歸上訴人
      丙○○取得。
 二、陳述：除與原判決記載相同者，予以引用外，補稱：
（一）關於附表一甲分割方案部分，上訴人戊○○分到Ｆ部分，從東往西整塊移到路
      邊，地形完整，可充分利用，對其有利。至被上訴人丁○○所占用之土地，本
      來夾在上訴人戊○○與大馬路邊之中間，現分到Ａ與Ｅ部分，其中Ｅ部分位在
      三角窗位置，Ａ部分則位在東邊，均可充分利用，當對其有利。又上訴人甲○
      ○等三人在土地現有之位置占用已五、六十年，且有房屋在上面，惟因公所拓
      寬道路被拆掉一些，損失已夠慘重，現在分到Ｂ、Ｃ、Ｄ部分，剛好與占用位
      置相符，且不必拆除現有房屋，又可充分利用，損害最少。總而言之，附表一
      甲分割方案對兩造都有利，應係最值得採取之好分割方案。
（二）至於上訴人戊○○所提之附表一乙分割方案，上訴人乙○○等三人係分得Ｃ、
      Ｄ、Ｅ部分，其中Ｄ、Ｅ部分屬細長條形，且面寬僅二、一公尺多，顯然不能
      建築，致上訴人甲○○、丙○○所分得之部分土地不能充分利用，且上訴人乙
      ○○等三人現有房屋亦須慘遭拆除，損害相當大。而上訴人戊○○分得Ａ部分
      ，其西邊面寬達十五公尺，北邊則面寬四公尺，地形不完整，亦不能充分利用
      。綜上，本件附表一乙分割方案，造成上訴人乙○○等三人無法建築使用，又
      須拆除現有房屋變動損害大，且又不利於上訴人戊○○本身，故乙分割方案顯
      非好分割方案。
（三）本件兩造共主張三個分割方案，其中被上訴人丁○○依序所分得之Ｅ、Ｂ部分
      ，依現行建築法令規定，正面路寬超過十五公尺至二十五公尺，住宅區建築用
      地最小深度為十六公尺；商業區最小深度為十五公尺，均屬不得建築。準此，
      則被上訴人丁○○如分得甲分割方案之Ｅ部分，即對其並無不利。至被上訴人
      丁○○所主張原審判決所定之分割方案如附表二，其中其分得部分，面寬十四
      公尺多，造成上訴人乙○○分得部分變成細長條形，不僅不好利用，而且又需
      拆除原占有位置之房屋，返還土地與上訴人甲○○；而上訴人甲○○更需拆除
      原占有位置之房屋，返還土地與被上訴人丁○○，造成變動損害相當大。且原
      審判決所定分割方案，被上訴人丁○○及上訴人甲○○、丙○○三人所分得部
      分既均係畸零地不得建築，且又須拆除現有房屋造成損害相當大，則倒不如採
      取甲分割方案；因若採甲分割方案，則被上訴人丁○○所分得部分及上訴人乙
      ○○、丙○○、甲○○三人所分得之部分，均係原所有房屋之占有位置，不必
      拆除，可依現狀利用，幾乎沒有損害。顯然甲分割方案亦比原審判決之分割方
      案要好。
 三、證據：援用於原審所提之證據。
乙、被上訴人方面：
 一、聲明：求為判決：駁回上訴。
 二、陳述：除與原判決記載相同者，予以引用外，補稱：
（一）被上訴人丁○○所主張之原審判決所採取之分割方案即如附表二，實為對全體
      共有人均屬最有利之分割方案，且也最能兼顧分割後土地之完整性、通行之便
      利性及經濟效用之發揮，蓋依現場勘驗結果可知，被上訴人丁○○、上訴人乙
      ○○、甲○○及丙○○等四人，原本使用的位置即面臨十八米道路，因其四人
      就該位置均係另外向訴外人購置所得，與上訴人戊○○因繼承所得不甚相同。
      是分割後由該四人繼續面臨十八米道路應為適當。
（二）上訴人乙○○、甲○○及丙○○等三人之應有部分太小，其中上訴人甲○○、
      丙○○二人僅約十坪，而上訴人乙○○亦僅約二十坪土地；若各自單獨分開後
      ，如欲與分割前相同而仍能面臨十八米之道路建築，不是面寬不足，即是縱深
      不夠，故均必須與他人合併始能建築。惟上訴人丙○○、甲○○又表明不願共
      有，是以為符合分割後土地之完整及經濟效用之發揮，依原審判決所附方案顯
      是最佳方案。
（三）至於被上訴人丁○○依該方案，既可以不用拆除目前所居住之房屋，致造成無
      屋可住之窘境，又可以充分利用房屋之使用價值；即便往後房屋毀損，被上訴
      人亦可蓋建一棟面臨八米道路之樓房，並不浪費土地。至於其他共有人不願分
      得之６部分，原告自願分得以利分割之進行，亦屬合宜。而上訴人戊○○分得
      １部分，伊可保持目前所有之建築物不需拆除，絲毫不影響土地之使用。是以
      戊方案即原審判決所採取之分割方案，實為對共有人最有利之分割方案。
（四）另上訴人甲○○於  鈞院所提出之甲分割方案，依其分割方法分割之結果，將
      導致土地利用之不便利，及毫無經濟效用可言。因依現行建築法令規定，正面
      路寬超過十五公尺至二十五公尺者，住宅區建築用地最小深度為十六公尺，商
      業區最小深度為十五公尺，是如依甲案分割方法，將使該Ｂ、Ｃ、Ｄ、Ｅ土地
      均無法建築，造成資源浪費之結果；且如依該分案，被上訴人丁○○目前居住
      之房屋尚需拆除，則其不利益更鉅。是以該分割方案在公平、經濟及完整性各
      方面之考量均屬下策。
（五）再者，上訴人戊○○所提之乙案分割方案，固與被上訴人所主張方案相去不大
      ，惟依該方案分割之結果，將使被上訴人目前居住之房屋占用到上訴人戊○○
      土地而造成困擾。
 三、證據：援用於原審所提之證據。
丙、本院依上訴人甲○○之聲請履勘現場，並囑託臺南縣新化地政事務所繪製上訴人
    戊○○所提之如附表一乙分割方案，及上訴人乙○○、丙○○、甲○○另提出之
    甲分割方案之複丈成果圖。
      理      由
一、按分割共有物訴訟，其訴訟標的應於共有人全體必經合一確定，而上訴就形式上
    觀之，係有利益於共同訴訟人之行為，故本件就原審被告部分雖僅由上訴人戊○
    ○一人提起上訴，依民事訴訟法第五十六條第一項第一款規定其上訴效力仍及於
    一審同造之其他共有人乙○○、丙○○、甲○○等三人，爰併列為視同上訴人予
    以裁判；合先敘明。
二、本件被上訴人丁○○起訴主張：系爭坐落台南縣山上鄉○○段第二一九號、地目
    建、面積○．○六八六一○公頃土地（以下簡稱系爭土地），為兩造所共有，其
    所有權應有部分之比例為被上訴人丁○○應三分之一、上訴人戊○○九分之四、
    上訴人甲○○十八分之一、上訴人丙○○十八分之一、上訴人乙○○九分之一；
    另系爭土地並無因物之使用目的不能分割情事，且共有人間亦無不分割之約定者
    ，惟因兩造無法達成協議分割，爰提起本件訴訟，求為裁判分割之判決等語。
三、上訴人戊○○則以：原判決所採之分割方案，非但使上訴人戊○○分得之土地全
    部僅面臨八米道路；且就土地之價值而言，相較於本件其餘共有人所分得部分，
    顯有差異，並非公平。且上訴人甲○○、丙○○及被上訴人所分得之土地，北側
    所面臨為十八公尺寬之道路，惟土地南北長度最長之部分卻均不足九公尺，顯然
    不能合法面臨北邊大路建築房屋，對彼等而言亦屬不利。至於甲分割方案，除有
    前項缺點外，更造成Ｂ、Ｃ、Ｄ、Ｅ部分之土地全部因深度不足，致無法合法建
    築房屋；對各取得之共有人更屬不利，且造成土地極端浪費，顯非可行。而其所
    提之乙分割方案，各共有人分得之土地全部面臨十八米道路，土地形狀完整，且
    無價值上之差異，對各共有人最為有利、公平並符合建築法規者。至上訴人乙○
    ○、丙○○二人因應有部分太小，無論如何分配均無法有效單獨利用土地，唯有
    合併使用一途；上訴人乙○○、丙○○、甲○○等三人則以：甲分割方案部分，
    上訴人戊○○分到Ｆ部分，從東往西整塊移到路邊，地形完整，可充分利用，對
    其有利。至被上訴人丁○○所占用之土地，現分到Ａ與Ｅ部分，其中Ｅ部分位在
    三角窗位置，Ａ部分則位在東邊，均可充分利用，當對其有利。又上訴人甲○○
    等三人分到Ｂ、Ｃ、Ｄ部分，剛好與占用位置相符，且不必拆除現有房屋，又可
    充分利用，損害最少。而上訴人戊○○所提之附表一乙分割方案，上訴人乙○○
    等三人係分得Ｃ、Ｄ、Ｅ部分，其中Ｄ、Ｅ部分屬細長條形，且面寬僅二、一公
    尺多，顯然不能建築，上訴人乙○○等三人現有房屋亦須慘遭拆除，損害相當大
    。而上訴人戊○○分得Ａ部分，其西邊面寬達十五公尺，北邊則面寬四公尺，地
    形不完整，亦不能充分利用。至被上訴人丁○○所主張原審判決所採之分割方案
    ，其中其分得部分，面寬十四公尺多，造成上訴人乙○○分得部分變成細長條形
    ，不僅不好利用，而且又需拆除原占有位置之房屋，返還土地與上訴人甲○○；
    而上訴人甲○○更需拆除原占有位置之房屋，返還土地與被上訴人丁○○，造成
    變動損害相當大。且原審判決分割方案，被上訴人丁○○及上訴人甲○○、丙○
    ○三人所分得部分均係畸零地而不得建築等語，資為抗辯。
四、按各共有人，得隨時請求分割共有物。共有物之分割，依共有人協議之方法行之
    ；分割之方法，不能協議決定者，法院得因任何共有人之聲請，命以裁判分割。
    民法第八百二十三條第一項前段、第八百二十四條第一項、第二項分別定有明文
    。查兩造共有之系爭土地，地目建、面積為○．○六八六一○公頃土地，並無因
    物之使用目的不能分割或定有不分割之特約致不能分割之情形，惟因無法達成協
    議分割之事實，業據被上訴人於原審及本院審理時陳述在卷，並有其所提出之系
    爭土地登記簿謄本一份、臺南縣新化地政事務所地籍圖謄本（以上均為影本）及
    地價證明書各一件在卷可憑（原審卷第四至九頁），復為上訴人等四人所不爭執
    ，自屬真實。再徵之兩造就分割方法亦各有主張，顯已無法協議分割以觀，則被
    上訴上訴請裁判分割，自無不合。
五、次按共有物之分割，不得純以使用現狀為分割之唯一標準，法院為顧及全體共有
    人之利益認為以不全依使用現狀分割為宜，所決定之分割方法，縱使部分共有人
    因此而受有損害，仍不得因之指為違法。又共有土地之分管使用，不過定暫時狀
    態而已，共有人仍就全部共有土地享有權利，得就全部共有土地主張按應有部分
    為分割，而法院裁判分割共有物，除應斟酌共有人之利害關係及共有物之性質外
    ，尚應斟酌共有物之價格、經濟效用以及全體共有人之利益等公平決之；換言之
    ，裁判上定共有物之分割分法，法院有審酌共有物各種情形，顧及共有人全體利
    益而自由裁量之權，不受任何當事人主張之拘束（最高法院四十九年臺上字第二
    五九六號、七十一年度台上字第二八二五號判決及同院八十一年度台上字第三一
    號判決著有明文參照）。
六、查系爭土地之總面積為為○．○六八六一○公頃，至其使用之現況為：系爭土地
    北邊面臨十八米寬之道路，左邊通往台南縣新市市，右邊通往台南縣山上鄉之市
    中心；西邊則面臨八米寬之道路，至於東邊及南邊則無道路可通往外面之道路；
    另系爭土地之上，有被上訴人所有之磚造平房位在西北邊，即位處於北邊十八米
    及西邊八米道路之三角窗地帶；而上訴人戊○○所有之磚造平房，係位於系爭土
    地西南邊而僅面臨西邊之八米道路，此外則無道路可通往外面之道路；上訴人甲
    ○○、丙○○、乙○○等三人所有之磚造平房乃位於北邊面臨十八米道路處；至
    於渠等現位置於系爭土地上之建築物，則係舊式磚造或石綿瓦之建物，均已年代
    久遠而無保存之價值，甚至於上訴人乙○○、丙○○、甲○○等三人之建築物，
    已因前方（即北邊）道路擴寬工程致殘破老舊不堪，甚至於無人居住之事實，已
    據被上訴人於原審及本院審理時陳述在卷，並為上訴人等所不爭執，且經原審及
    本院分別於八十八年三月三十一日與八十九年四月二十日至現場履勘，並分別囑
    託臺南縣新化地政事務所人員測量，製有勘驗筆錄各一份、現場略圖一份及臺南
    縣新化地政事務所制作之複丈結果圖說共三份在卷可憑（原審卷第四十至四十二
    頁、五十頁，本院卷第五十五至五十八、六十頁），自亦屬真實。又系爭土地之
    分割方案，因兩造有主張如附表一甲、乙案及如附表二丙案之爭議，茲分別比較
    說明如下：
（一）甲案：上訴人乙○○、丙○○、甲○○等三人主張甲分割方案極為適當，因上
      訴人戊○○分到Ｆ部分，從東往西整塊移到路邊，地形完整，可充分利用，對
      其有利。至被上訴人丁○○所占用之土地，現分到Ａ與Ｅ部分，其中Ｅ部分位
      在三角窗位置，Ａ部分則位在東邊，均可充分利用，當對其有利。又上訴人甲
      ○○等三人分到Ｂ、Ｃ、Ｄ部分，剛好與占用位置相符，且不必拆除現有房屋
      ，又可充分利用，損害最少云云。惟查如依此方法分割，固然所有共有人所分
      配之土地前方（北邊）或西邊均面臨道路，而有通路可行，且不必拆除上訴人
      甲○○等三人現有之房屋；然本件系爭土地為一般建築用地，依臺灣省畸零地
      使用規則第三條第一項之規定，若面接超過七公尺至十五公尺以下之道路，其
      基地面積須寬三、五公尺、深十四公尺以上；若面接超過十五公尺至廿五公尺
      以下之道路，基地面積須寬四公尺、深十六公尺以上；且若應留設騎樓地區，
      依同規規第七條第四項之規定，其基地深度減騎樓地深度之差，若面接超過七
      公尺至十五公尺以下之道路，基地面積須寬七、一公尺、深十四公尺以上；若
      面接超過十五公尺至廿五公尺以下之道路，基地面積須寬七、六公尺、深十六
      公尺以上；而本件依上訴人甲○○等三人所提之分割方案，其中分歸上訴人丙
      ○○之編號Ｂ部份土地，北邊面寬四、○一三公尺、深為九、五一○公尺；分
      歸上訴人乙○○之編號Ｃ部分土地，北邊面寬八、○二四公尺、深為九、五一
      ○公尺；分歸上訴人甲○○之編號Ｄ部分土地，北邊面寬四、○一三公尺、深
      為九、五一○公尺；至分歸被上訴人丁○○之編號Ｅ部分土地，北邊面寬九、
      二九五公尺、深為九、五一○公尺，西邊面寬五、七九六公尺、深為十一、四
      四五公尺；若依前揭臺灣省畸零地使用規則之規定（即面臨十八或八公尺之道
      路），上訴人乙○○、丙○○、甲○○等三人所分得之編號Ｂ、Ｃ、Ｄ部分土
      地，及被上訴人丁○○所分得之編號Ｅ部分土地（朝向北邊），均將因違反前
      揭臺灣省畸零地使用規則第三條第一項之規定，而造成渠等均不能建築房屋原
      （即屬畸零地）之情況；亦即根本無法為有效之利用。況前揭房屋均為興建達
      數十年以上之磚造平房，均已老舊不堪，經濟價值不高，甚至上訴人乙○○、
      丙○○、甲○○等三人之建築物，已因前方（即北邊）道路擴寬工程致殘破老
      舊不堪，甚至於無人居住之事實，亦經原審及本院至現場履勘屬實，並制有前
      揭勘驗筆錄共二份在卷可憑，且為兩造所不否認；再參諸上訴人乙○○、丙○
      ○、甲○○等三人就系爭土地之所有權應有部分總計僅九分之二，而上訴人戊
      ○○之所有權應有部分則達九分之四，惟竟僅分得面臨西邊八米寬道路之土地
      ，而上訴人乙○○等三人卻分得面臨北邊十八米寬道路之土地，亦顯失公平以
      觀；如依此方法分割，將發生顯不公平及無法達到土地使用經濟效用之目的，
      再徵之其他共有人（應有部分達九分之七）均表示均不同意依此方案分割；且
      按共有人因共有物分割之方法不能協議決定，而提起請求分割共有物之訴，應
      由法院依民法第八百二十四條命為適當之分配，不受任何共有人主張之拘束（
      最高法院四十九年台上字第二五六九號判例參照）；而法院命為共有物之分配
      ，應斟酌各共有人之利害關係，及共有物之性質、經濟效用及全體共有人之利
      益，公平決定之等情以觀，上訴人上訴人乙○○、丙○○、甲○○等三人主張
      甲分割方案，尚無足取。
（二）丙案：被上訴人主張之原審判決所採取之分割方案，實為對全體共有人均屬最
      有利之分割方案，且也最能兼顧分割後土地之完整性、通行之便利性及經濟效
      用之發揮，蓋其與上訴人乙○○、甲○○及丙○○等四人，原本使用的位置即
      面臨十八米道路。至上訴人乙○○、甲○○及丙○○等三人之應有部分太小，
      若欲各自單獨分開後仍能面臨十八米之道路建築，均無法建築，故須與他人合
      併始能建築。惟上訴人丙○○、甲○○又表明不願共有。另被上訴人依該方案
      ，既可不用拆除目前所居住之房屋，又可以充分利用房屋之使用價值；是以為
      符合分割後土地之完整及經濟效用之發揮，顯是最佳方案云云。惟若依此方法
      分割，固然與乙分割方案相同，即所有共有人所分配之土地前方（北邊）或西
      邊均面臨道路，而有通路可行；且上訴人甲○○等三人分得之土地與渠等現有
      之房屋現狀大致相符；然本件系爭土地為一般建築用地，依臺灣省畸零地使用
      規則第三條第一項之規定，若面接超過七公尺至十五公尺以下之道路，其基地
      面積須寬三、五公尺、深十四公尺以上；若面接超過十五公尺至廿五公尺以下
      之道路，基地面積須寬四公尺、深十六公尺以上；且若應留設騎樓地區，依同
      規規第七條第四項之規定，其基地深度減騎樓地深度之差，若面接超過七公尺
      至十五公尺以下之道路，基地面積須寬七、一公尺、深十四公尺以上；若面接
      超過十五公尺至廿五公尺以下之道路，基地面積須寬七、六公尺、深十六公尺
      以上；已如前述。而本件依被上訴人所提之分割方案，固然分歸上訴人乙○○
      之編號５部分及分歸被上訴人丁○○之編號６部分土地，依臺灣省畸零地使用
      規則之規定，得興建房屋；惟分歸上訴人丙○○之編號４部份與分歸上訴人甲
      ○○之編號３部分土地，均為北邊面寬四、二九五公尺、深為八、八八六公尺
      ；而被上訴人丁○○分歸之編號２部分土地，北邊面寬十四、九五八公尺、深
      為八、八八六公尺，西邊面寬五、一六八公尺、深為十七、二一一公尺；若依
      前揭臺灣省畸零地使用規則之規定（即面臨十八或八公尺之道路），上訴人丙
      ○○、甲○○等二人所分得之編號３、４部分土地，及被上訴人丁○○之編號
      ２部分土地（朝向北邊），均亦因違反前揭臺灣省畸零地使用規則第三條第一
      項或第二項之規定，而無法向主管機關申請核准供建築之用；致有損土地之價
      值，甚至根本無法為有效之利用，遑論達到該土地使用之經濟效用。況前揭房
      屋均為興建達數十年以上之磚造平房，均已老舊不堪，經濟價值不高，甚至上
      訴人乙○○、丙○○、甲○○等三人之建築物，已因前方（即北邊）道路擴寬
      工程致殘破老舊不堪，甚至於無人居住，亦如前述；再參以上訴人乙○○、丙
      ○○、甲○○等三人就系爭土地之所有權應有部分總計僅九分之二，而上訴人
      戊○○之所有權應有部分則達九分之四，惟竟僅分得面臨西邊八米寬道路之土
      地，而上訴人乙○○等三人卻分得面臨北邊十八米寬道路之土地，亦顯失公平
      以觀；如依此方法分割，將發生顯不公平及無法達到土地使用經濟效用之目的
      ；且按共有人因共有物分割之方法不能協議決定，而提起請求分割共有物之訴
      ，應由法院依民法第八百二十四條命為適當之分配，不受任何共有人主張之拘
      束（最高法院四十九年台上字第二五六九號判例參照）；而法院命為共有物之
      分配，應斟酌各共有人之利害關係，及共有物之性質、經濟效用及全體共有人
      之利益，公平決定之。因此被上訴人主張之原審判決所採取之分割方案即丙案
      ，亦無足取。
（三）乙案：此方案係依系爭土地之長方形狀，採西半邊南北向，東半邊東西向分割
      線，由北向南或由東向西依各共有人之應有部分面積為基準往南或往西推算，
      分割後之土地形狀更為完整整齊，且各共有人均分得面臨北邊十八米寬道路之
      土地，自較符公平之原則。同時兩造所分得部分之土地均得面臨道路，以利於
      建築、充分利用及對外通行，使能兼顧大部分共有人之利益，作整體利用，而
      無損土地價值，更能為有效之利用，而達到該土地使用之經濟效用。換言之，
      上訴人丙○○、甲○○等二人所分得之編號Ｄ、Ｅ部分土地，固亦因違反前揭
      臺灣省畸零地使用規則第三條第一項之規定，而無法向主管機關申請核准供建
      築之用，惟此乃係因渠等就系爭土地所有權之應有部分僅各十八分之一（即約
      十坪左右），無論如何分割均無法供建築房屋之用所致；且渠等二人乃胞兄弟
      關係，若其將前揭分得之土地合併使用，依前揭臺灣省畸零地使用規則第三條
      第一項之規定，仍能供建築房屋之用；惟若採用前揭甲案或丙案之分割方案，
      即使渠等將土地合併使用，亦無法供建築房屋之用；且上訴人乙○○所分得之
      編號Ｃ部分土地，亦無採甲分割方案所造成無法向主管機關申請核准供建築之
      用之情形發生，顯見此分割方案已對上訴人丙○○、甲○○、乙○○等三人更
      有利。至於被上訴人丁○○分得之編號Ｂ部份土地，固然無法朝北邊面臨十八
      米寬之道路建築，惟因西邊面寬為四、八二六公尺、深為十七、四二三公尺，
      依前揭臺灣省畸零地使用規則第一項之規定，仍能興建二棟之建築物。至於系
      爭土地上雖現有兩造所有之建築物，惟前揭房屋均為興建達數十年以上之磚造
      平房，均已老舊不堪，經濟價值不高，甚至上訴人乙○○、丙○○、甲○○等
      三人之建築物，已因前方（即北邊）道路擴寬工程致殘破老舊不堪，甚至於無
      人居住，亦即均已年代久遠而無保存之價值，已如前述；若依此方案，雖可能
      拆除前揭舊式磚造、石綿瓦建物，惟並無危及建物結構安全之虞，且對兩造之
      損害並不大；足見本案當屬合理、公平之分割方案。爰審酌上開情況，定系爭
      共有土地之分割方案為如附表一乙案所示，即其中編號Ａ部分面積○．○三○
      四九三公頃分歸上訴人戊○○取得；編號Ｂ部分面積○．○一四七九三公頃及
      Ｆ部分面積○．○○八○七七公頃分歸由被上訴人丁○○取得，編號Ｃ部分面
      積○．○○七六二三公頃分歸上訴人乙○○取得，編號Ｄ部分面積○．○○三
      八一二公頃分歸上訴人丙○○取得，編號Ｅ部分面積○．○三○八一二公頃分
      歸上訴人甲○○取得。
七、綜上所述，本件被上訴人及上訴人乙○○、丙○○、甲○○等三人主張如附表二
    丙案及附表一甲案所示之方案分割，恐難以作整體利用，而有損土地價值，甚至
    根本無法為有效之利用，遑論達到該土地使用之經濟效用，且不符公平之原則，
    尚有可議，不足採取。而應以附表一乙案所示之分割方案較為妥適，爰定為本件
    系爭土地之分割方案；即編號Ａ部分面積○．○三○四九三公頃分歸上訴人戊○
    ○取得；編號Ｂ部分面積○．○一四七九三公頃及Ｆ部分面積○．○○八○七七
    公頃分歸由被上訴人丁○○取得，編號Ｃ部分面積○．○○七六二三公頃分歸上
    訴人乙○○取得，編號Ｄ部分面積○．○○三八一二公頃分歸上訴人丙○○取得
    ，編號Ｅ部分面積○．○三○八一二公頃分歸上訴人甲○○取得。上訴人戊○○
    上訴意旨指摘原判決之分割方案不當，求予廢棄改判如其聲明所示，為有理由，
    自應由本院予以廢棄改判如主文第二項所示。又本件係因分割共有物而涉訟，上
    訴人之行為，可認係按當時之訴訟程度為伸張或防禦權利所必要，故本院認亦應
    由勝訴之上訴人戊○○及視同上訴人乙○○、丙○○、甲○○等三人負擔一部訴
    訟費用。
八、又本件待證事實已臻明確，兩造其餘攻擊防禦方法及舉證，對判決之結果已不生
    影響，爰不一一詳為審酌，附此敘明。
九、據上論結，本件上訴為有理由，依民事訴訟法第四百五十條、第八十一條第二款
    、第八十五條第一項但書、第四百六十三條判決如主文。
中      華      民      國    八十九    年      八      月      十五    日
                                    臺灣高等法院臺南分院民事第四庭
~B1審判長法官  王    惠    一
~B2      法官  蘇    清    恭
~B3      法官  張    世    展
右為正本係照原本作成。
如對本判決上訴，須於判決送達後二十日內向本院提出上訴狀，未表明上訴理由者，
應於上訴後二十日內向本院提出理由書。
中      華      民      國    八十九    年      八      月      十七    日
~B法院書記官  廖    英    琇


司法院資訊處製作；財團法人民間司法改革基金會備份。
